Determiner:
  Features:
    x-Determiner-type: [x-demonstrative, x-interrogative, x-possessive]
    u-Number: [u-sg, u-pl]
    u-Gender: [u-bantu1-23]
  Rules:
    x-Determiner-type_x-demonstrative:
      applies: {x-Determiner-type: x-demonstrative}
      patterns:
        - note: "Type I: demonstrative formed as class marker vowel + class marker; exceptions for some classes."
          forms:
            - features: {u-Gender: u-bantu1-23}
              pattern: "Kennsilbenvokal + Kennsilbe"
          examples: ["munhu uyu"]
        - note: "Type II: demonstrative formed as class marker vowel + descriptive syllable; exceptions for some classes."
          forms:
            - features: {u-Gender: u-bantu1-23}
              pattern: "Kennsilbenvokal + Eigenschaftssilbe"
          examples: ["munhu uyo"]
        - note: "Type III: demonstrative formed as class marker + no; exceptions for class 1/2 singular."
          forms:
            - features: {u-Gender: u-bantu1-23}
              pattern: "Kennsilbe + no"
          examples: ["munhu uno"]
        - note: "Type IV: demonstrative formed as class marker + ye; exceptions for class 1/2 singular."
          forms:
            - features: {u-Gender: u-bantu1-23}
              pattern: "Kennsilbe + ye"
          examples: ["munhu uye"]
        - note: "Demonstrative inventories by noun class (selected forms as listed)."
          forms:
            - features: {u-Gender: u-bantu1-23, u-Number: u-sg}
              form: "uyu"
              note: "class 1; also listed for class 3 singular"
            - features: {u-Gender: u-bantu1-23, u-Number: u-pl}
              form: "ava"
              note: "class 2"
            - features: {u-Gender: u-bantu1-23, u-Number: u-sg}
              form: "iyi"
              note: "class 4; also listed for class 9"
            - features: {u-Gender: u-bantu1-23, u-Number: u_pl}
              form: "idzi"
              note: "class 10"
            - features: {u-Gender: u-bantu1-23, u-Number: u_pl}
              form: "aya"
              note: "class 6"
            - features: {u-Gender: u-bantu1-23, u-Number: u-sg}
              form: "ichi"
              note: "class 7"
            - features: {u-Gender: u-bantu1-23, u-Number: u-pl}
              form: "izvi"
              note: "class 8"
    x-Determiner-type_x-interrogative:
      applies: {x-Determiner-type: x-interrogative}
      note: "To ask which one, use the class marker and attach -pi."
      forms:
        - features: {u-Gender: u-bantu1-23}
          pattern: "Kennsilbe + -pi"
      examples: ["api?", "upi?", "ripi?", "chipi?", "dzipi?"]
    x-Determiner-type_x-possessive:
      applies: {x-Determiner-type: x-possessive}
      note: "Possessives are formed with a class-dependent possessive prefix plus a person/number suffix."
      endings:
        - features: {u-Person: u-1, u-Number: u-sg}
          form: "-ngu"
        - features: {u-Person: u-2, u-Number: u-sg}
          form: "-ko"
        - features: {u-Person: u-3, u-Number: u-sg}
          form: "-ke"
        - features: {u-Person: u-1, u-Number: u-pl}
          form: "-du"
          note: "requires E-possessive prefix"
        - features: {u-Person: u-2, u-Number: u-pl}
          form: "-nyu"
          note: "requires E-possessive prefix"
        - features: {u-Person: u-3, u-Number: u-pl}
          form: "-vo"
      examples: ["Besitzsilbe + -ngu", "E-Besitzsilbe + -du"]

Article:
  Features:
    u-Part-of-Speech: [u-art]
  Rules:
    u-Part-of-Speech_u-art:
      applies: {u-Part-of-Speech: u-art}
      note: "No article forms are provided in the source data."
      patterns:
        - pattern: ""
          examples: ["(no data)"]

Noun:
  Features:
    u-Gender: [u-bantu1-23]
    u-Number: [u-sg, u-pl]
    x-Noun-class: ["1", "2", "3", "4", "5", "6", "7", "8", "9", "10", "11", "12", "13", "14", "15", "16", "17", "18", "21"]
    x-Process: [x-prefixation]
  Rules:
    x-Process_x-prefixation__u-Part-of-Speech_u-n:
      applies: {x-Process: x-prefixation, u-Part-of-Speech: u-n}
      note: "Noun class prefixes mark singular/plural. To pluralize a noun, replace the singular prefix with the plural prefix; exception: plural prefix ma- is added to the beginning of the word."
      patterns:
        - note: "Main classes (examples as listed)."
          forms:
            - features: {x-Noun-class: "1", u-Number: u-sg}
              form: "m(u)-"
            - features: {x-Noun-class: "2", u-Number: u-pl}
              form: "va-"
            - features: {x-Noun-class: "3", u-Number: u-sg}
              form: "mu-"
            - features: {x-Noun-class: "4", u-Number: u-pl}
              form: "mi-"
            - features: {x-Noun-class: "5", u-Number: u-sg}
              form: "-"
            - features: {x-Noun-class: "6", u-Number: u-pl}
              form: "ma-"
              note: "plural prefix ma- is attached directly to the word beginning"
            - features: {x-Noun-class: "7", u-Number: u-sg}
              form: "ch(i)-"
            - features: {x-Noun-class: "8", u-Number: u-pl}
              form: "zv(i)-"
            - features: {x-Noun-class: "9", u-Number: u-sg}
              form: "- / i-"
            - features: {x-Noun-class: "10", u-Number: u-pl}
              form: "- / dzi-"
            - features: {x-Noun-class: "11", u-Number: u-sg}
              form: "ru-"
            - features: {x-Noun-class: "14", u-Number: u-sg}
              form: "h(u)-"
          examples: ["munhu/vanhu", "mugwagwa/migwagwa", "zai/mazai", "chikoro/zvikoro", "tsoka, imba / tsoka, dzimba", "rubatsiro", "hupenyu"]
        - note: "Additional classes (examples as listed)."
          forms:
            - features: {x-Noun-class: "12", u-Number: u-sg}
              form: "ka-"
            - features: {x-Noun-class: "13", u-Number: u-pl}
              form: "tu-"
            - features: {x-Noun-class: "15", u-Number: u-sg}
              form: "ku-"
              note: "verbal nouns / infinitive-like; only a singular form is stated"
            - features: {x-Noun-class: "16"}
              form: "ku-"
              note: "locative (large area)"
            - features: {x-Noun-class: "17"}
              form: "pa-"
              note: "locative (exact point)"
            - features: {x-Noun-class: "18"}
              form: "mu-"
              note: "locative (inside; also temporal)"
            - features: {x-Noun-class: "21"}
              form: "zi-"
              note: "augmentative; singular and plural listed with zi-"
          examples: ["kamwana/tuvana", "kutya", "kuchikoro", "patafura", "mumba", "zimunhu/zivanhu"]
        - note: "Diminutive (12/13) and augmentative (21): in plural they are 'doubly declined' by adding their class prefix (tu-/zi-) to the plural of the base noun."
          forms:
            - features: {x-Noun-class: "13", u-Number: u-pl}
              pattern: "tu- + (plural of base noun)"
            - features: {x-Noun-class: "21", u-Number: u-pl}
              pattern: "zi- + (plural of base noun)"
        - note: "Locative: when a location is expressed with a noun (e.g. 'in the school'), the noun belongs to a locative class and the sentence must be adjusted accordingly."
          examples: ["kuchikoro"]